---
title: "Atelier 2 — Régression logistique"
format:
  revealjs:
    toc: false
include-after-body: ../utils/return-site.html
---

```{r echo=FALSE}
source("../utils/requirements.R")
library(titanic); library(dplyr); library(ggplot2); library(broom); library(pROC); library(scales)
theme_set(ggplot2::theme_minimal())
data("titanic_train")
df <- titanic_train %>%
  janitor::clean_names() %>%
  mutate(survived = factor(survived, levels=c(0,1), labels=c("No","Yes")),
         sex = factor(sex), pclass = factor(pclass), embarked=factor(embarked))
```

# Plan 

- Brise-glace — *Pourquoi une proba et pas une droite ?*
- **Théorie** — logit/odds, estimation, interprétation, diagnostics de base
- 🚀 **Mission 1** — Modèle logistique sur Titanic
- **Évaluation** — confusion, sens/spec, ROC/AUC, calibration, seuils & coûts
- 🚀 **Mission 2** — ROC, AUC & choix de seuil
- **Compléments** — interactions, non-linéarités, séparation, régularisation (aperçu)
- Débrief & pièges fréquents

---

## Brise-glace (Survie sur le titanic)

::: {.columns}
::: {.column width="50%"}
```{r}
ggplot(df, aes(sex, fill=survived)) + geom_bar(position="fill") + labs(y="Proportion", title="Survie par sexe")
```
:::
::: {.column width="50%"}
```{r}
ggplot(df, aes(fare, y=survived)) + geom_point() + labs(y="Survie", title="Survie selon le prix")
```
:::
:::


- Discussion : Pourquoi **une probabilité bornée** entre 0 et 1 ? Pourquoi pas une droite comme en régression linéaire ?

---

## Logistique : de la probabilité aux log-odds

- Probabilité $p \in (0,1)$
- **Odds** $= \dfrac{p}{1-p}$ (rapport de chances)
- **Logit** $= \log\dfrac{p}{1-p}$ (fonction *croissante*)

$$
{\log\frac{p}{1-p}}= \beta_0 + \beta_1 x_1 + \cdots + \beta_p x_p
$$

- Interprétation : $\exp(\beta_j)$ = **odds ratio** (OR) pour $x_j$ (+1 unité ou changement de niveau).

---

## Estimation & sortie R

- Fonction : `glm(y ~ x, family=binomial, data=...)`
- `summary()` fournit les coefficients (log-odds)
- `broom::tidy(..., exponentiate=TRUE)` donne les **OR** et **IC**

```{r}
m <- glm(survived ~ sex + pclass + age + fare, data=df %>% tidyr::drop_na(), family=binomial())
summary(m)
broom::tidy(m, exponentiate=TRUE, conf.int=TRUE) %>%
  dplyr::mutate(across(c(estimate, conf.low, conf.high), round, 3))
```

::: {.callout-note}
**Réflexion :**
- Que signifie un OR supérieur à 1 ? inférieur à 1 ?
- Pourquoi présenter des OR plutôt que des coefficients bruts ?
:::

---

## 🔍 Diagnostics du modèle logistique

- **Résidus déviance** : repérer des motifs → un motif = variable manquante ou non-linéarité.  
- **QQ-plot** : points très écartés → observations atypiques (influence forte).  
- **Résidus vs ajustés** : structure (U, pente) → lien mal capté avec les log-odds.  
- **Leverage** : cas qui influencent beaucoup la prédiction.  
- **Distance de Cook** : barres hautes → observations qui tirent les coefficients.


```{r}
par(mfrow=c(2,2)); plot(m); par(mfrow=c(1,1))
```


---

## 🚀 Transition — Mission 1
**Objectifs pédagogiques :**  
- Construire un premier modèle logistique sur Titanic  
- Lire et interpréter des **odds ratios**  
- Tester un **seuil simple (0.5)** et discuter ses limites  

👉 Ouvrir `missions/M1_titanic.qmd`

---

## De la probabilité à la décision : **seuil**

- Prédire $\hat p$ ne suffit pas ⇒ il faut un **seuil** pour décider (Yes/No)
- **Seuil 0.5** : simple mais rarement optimal

```{r}
df_fit <- df %>% tidyr::drop_na()

prob <- predict(m, newdata = df_fit, type = "response")
pred <- factor(ifelse(prob >= 0.5, "Yes", "No"), levels = c("No","Yes"))

table(Truth = df_fit$survived, Pred = pred)
```

::: {.callout-note}
**Réflexion :**  
- Que se passe-t-il si l’on prend un seuil très bas (0.1) ? Très haut (0.9) ?  
- Quels types d’erreurs (FP/FN) cela favorise-t-il ?
:::

---

## 📊 Mesures de performance

- **Accuracy (exactitude)**  
  = proportion de prédictions correctes (**(TP + TN) / Total**)  
  → Globalement utile, mais **trompeuse si les classes sont déséquilibrées**.  

- **Sensibilité (Recall / TPR)**  
  = proportion de positifs bien détectés (**TP / (TP + FN)**)  
  → "Parmi les passagers qui ont survécu, combien le modèle a-t-il bien prédits ?"  

- **Spécificité (TNR)**  
  = proportion de négatifs bien détectés (**TN / (TN + FP)**)  
  → "Parmi ceux qui n’ont pas survécu, combien le modèle a-t-il bien classés ?"  

- **Précision (PPV)** *(utile si classes déséquilibrées)*  
  = proportion de prédictions positives correctes (**TP / (TP + FP)**)  
  → "Quand le modèle dit *Yes*, quelle est la confiance ?"  

- **Courbe ROC**  
  = trace la sensibilité (TPR) vs 1-spécificité (FPR) pour **tous les seuils possibles**.  

- **AUC (Area Under the Curve)**  
  = probabilité qu’un positif ait une proba prédite plus élevée qu’un négatif.  
  → 0.5 = hasard complet, 1 = discrimination parfaite.  



---

## 🚀 Transition — Mission 2
**Objectifs pédagogiques :**  
- Tracer une **courbe ROC** et calculer l’**AUC**  
- Choisir un **seuil adapté au contexte** (coûts FP/FN)  
- Explorer la **calibration** du modèle  

👉 Ouvrir `missions/M2_roc_seuils.qmd`

---

## ROC & AUC — rappels utiles

- **ROC** : TPR (sensibilité) vs FPR (1-spécificité)  
- **AUC** : probabilité qu’un positif ait un score > qu’un négatif choisi au hasard  
- AUC **ne dépend pas** d’un seuil particulier  

---

## Choix de seuil **contextuel**

- Le choix du seuil dépend :  
  - **Prévalence** (taux de positifs)  
  - **Coûts** FP/FN  
- Exemples :  
  - Diagnostic médical : **FN coûteux** ⇒ seuil bas (maximiser sensibilité)  
  - Détection fraude : **FP coûteux** ⇒ seuil haut (maximiser spécificité)  

---


## Compléments (aperçu)

- **Interactions** et **non-linéarités** (splines, polynômes)  
- **Déséquilibre des classes**  

---

## Débrief & pièges fréquents 

- Confondre **odds** et **probabilité**  
- Utiliser par défaut un seuil de 0.5  
- Juger un modèle uniquement par l’**accuracy**  
- Oublier d’intégrer le **contexte** (coûts, domaine)  
