---
title: "Challenge — Régression logistique (Heart Disease UCI)"
format: html
execute:
  echo: true
  eval: false   
---

## 🩺 Contexte
Vous travaillez pour un centre hospitalier. Objectif : **prédire la présence d'une maladie cardiaque** à partir de mesures cliniques simples, et **interpréter** les facteurs de risque.
Nous allons utiliser la **régression logistique** et relier les résultats à des enjeux décisionnels (seuils, sensibilité/spécificité).

---

## 📊 Données
Dataset recommandé : **Heart Disease UCI** (Kaggle).  
Lien : https://www.kaggle.com/datasets/redwankarimsony/heart-disease-data

> ⚠️ Les noms de colonnes peuvent varier selon la version. Vérifiez la description Kaggle et adaptez le code si nécessaire.  
> Noms courants : `age, sex, cp, trestbps, chol, fbs, restecg, thalach, exang, oldpeak, slope, ca, thal, target` (avec `target` = 1 malade / 0 sain).

---

## 0) Préparation

```{r}
# Packages utiles
library(dplyr); library(ggplot2); library(readr); library(janitor); library(broom); library(pROC)

# ⚠️ Adaptez le chemin vers votre CSV Kaggle
# Exemple : data/heart.csv
# heart_raw <- read_csv("data/heart.csv")

# Décommentez pour vérifier les colonnes
# heart_raw %>% glimpse()
```
::: {.callout-warning}
**Important — Noms de colonnes**
- Confirmez le nom de la **réponse** (`target` attendu : 1 = malade, 0 = sain).
- Vérifiez que `sex` est codée 0/1 (sinon recodez) et que `cp` est catégorielle à 4 niveaux.
:::
---

## 1) Nettoyage minimal

```{r}
heart <- heart_raw %>% 
  janitor::clean_names()

# Harmonisation (adaptez si besoin)
heart <- heart %>% 
  mutate(
    target = as.factor(target),           # réponse binaire en facteur (0/1 → "0","1")
    sex = as.factor(sex),                 # 0/1 → facteur
    cp = as.factor(cp),                   # douleur thoracique (4 niv.)
    exang = as.factor(exang),             # 0/1
    fbs = as.factor(fbs),                 # 0/1 (glycémie à jeun > 120 mg/dl)
    restecg = as.factor(restecg),         # ECG au repos (0/1/2)
    slope = as.factor(slope),             # pente du segment ST (1/2/3)
    ca = as.integer(ca),                  # nb de vaisseaux colorés (souvent 0-4, parfois NA)
    thal = as.factor(thal)                # thal (3 = normal, 6 = defect, 7 = reversible)
  )

heart_complete <- heart %>% tidyr::drop_na(target, age, sex, cp, trestbps, chol, thalach, exang, oldpeak, slope)
```
::: {.callout-tip}
- Choisissez une **référence** pertinente pour les facteurs (ex.: `cp` niveau le plus bénin, `sex` = femme).  
  ```r
  # Exemple : fixer les références
  # heart_complete <- heart_complete %>% mutate(
  #   target = relevel(target, ref = "0"),
  #   sex = relevel(sex, ref = "0"),
  #   cp = relevel(cp, ref = levels(cp)[1])
  # )
  ```
:::
---

## 2) Split train / test (80/20)

```{r}
set.seed(1100)
id_train <- sample(seq_len(nrow(heart_complete)), size = floor(0.8*nrow(heart_complete)))
train <- heart_complete[id_train, ]
test  <- heart_complete[-id_train, ]
```

---

## 3) Modèle logistique (base)

```{r}
# Modèle simple et interprétable (ajustez au besoin)
m <- glm(target ~ sex + age + cp + thalach + exang + oldpeak,
         data = train, family = binomial())

# Odds ratios + IC
broom::tidy(m, exponentiate = TRUE, conf.int = TRUE) %>%
  arrange(desc(estimate))
```
::: {.callout-note}
**Lecture**  
- `exp(beta)` = **odds ratio** : multiplicateur de l'odds de maladie pour +1 unité (continu) ou vs la référence (catégoriel).  
- Exemple : OR(sex=1) = 2.0 ⇒ hommes avec **2×** plus d'odds de maladie (vs femmes), toutes choses égales par ailleurs.
:::
---

## 4) Prédictions & matrice de confusion (seuil 0.5)

```{r}
prob_test <- predict(m, newdata = test, type = "response")
pred_05 <- factor(ifelse(prob_test >= 0.5, "1", "0"), levels = c("0","1"))
tab_05 <- table(Truth = test$target, Pred = pred_05)
tab_05
```

```{r}
# Mesures simples
TP <- ifelse("1" %in% rownames(tab_05), tab_05["1","1"], 0)
TN <- ifelse("0" %in% rownames(tab_05), tab_05["0","0"], 0)
FP <- ifelse("0" %in% rownames(tab_05), tab_05["0","1"], 0)
FN <- ifelse("1" %in% rownames(tab_05), tab_05["1","0"], 0)

accuracy <- (TP + TN) / sum(tab_05)
sensitivity <- TP / (TP + FN)
specificity <- TN / (TN + FP)
cbind(accuracy = accuracy, sensitivity = sensitivity, specificity = specificity)
```
::: {.callout-warning}
**Seuil 0.5** : souvent **non optimal**, surtout si la classe positive est minoritaire ou si les coûts FN/FP sont asymétriques.
:::
---

## 5) ROC & AUC

```{r}
roc_obj <- pROC::roc(response = test$target, predictor = prob_test, levels = c("0","1"))
pROC::auc(roc_obj)
# plot(roc_obj)  # décommentez pour tracer
```
::: {.callout-note}
**Interprétation** : AUC = probabilité qu'un patient malade ait une proba prédite **plus élevée** qu'un patient sain, tirés au hasard.
:::
---

## 6) Choix de seuil par **coûts différenciés**

```{r}
# Adapter les coûts selon le contexte clinique
cost_fp <- 1   # coût d'un faux positif
cost_fn <- 5   # coût d'un faux négatif (souvent plus grave)

ths <- seq(0.01, 0.99, by = 0.01)
grid <- do.call(rbind, lapply(ths, function(t) {
  pred <- factor(ifelse(prob_test >= t, "1", "0"), levels = c("0","1"))
  FP <- sum(test$target == "0" & pred == "1")
  FN <- sum(test$target == "1" & pred == "0")
  data.frame(threshold = t, FP = FP, FN = FN, expected_cost = cost_fp*FP + cost_fn*FN)
}))

best_idx <- which.min(grid$expected_cost)
best_threshold <- grid->threshold[best_idx]
best_threshold
```
```{r}
# Matrice de confusion au meilleur seuil
pred_best <- factor(ifelse(prob_test >= best_threshold, "1", "0"), levels = c("0","1"))
tab_best <- table(Truth = test$target, Pred = pred_best)
tab_best
```
---

## 7) (Option) Calibration par déciles

```{r}
cuts <- quantile(prob_test, probs = seq(0,1,by=.1), na.rm = TRUE)
grp <- cut(prob_test, breaks = unique(cuts), include.lowest = TRUE)
calib <- test %>%
  mutate(prob = prob_test, grp = grp) %>%
  group_by(grp) %>%
  summarise(obs_rate = mean(target == "1"), pred_mean = mean(prob), .groups = "drop")
calib
# ggplot(calib, aes(pred_mean, obs_rate)) + geom_point() + geom_abline(slope=1, intercept=0, linetype=2)
```
::: {.callout-tip}
**Lecture** : Points proches de la diagonale ⇒ proba bien **calibrées** ; au-dessus ⇒ **sur-estimation** ; en-dessous ⇒ **sous-estimation**.
:::
---

## 8) Restitution (équipe)
1) **Expliquez un effet majeur** (ex. `cp`, `sex`, `thalach`) en langage simple pour un public non technique.  
2) **Comparez** le seuil 0.5 au **seuil optimal** selon les coûts ; justifiez le choix.  
3) **Limites** : discutez au moins une limite (biais d’échantillon, variables manquantes, séparation, calibration).

---

## ⭐ Bonus
- Ajouter une **interaction** (ex. `sex:age`) et discuter sa pertinence.  
- Comparer un modèle **simple** (`age + sex`) vs **complet** (variables cliniques) : AUC, sens/spéc.  
- Tester une transformation (ex. binariser `age > 50`), et commenter l’impact sur l’interprétation.
