---
title: "Atelier 1 — Régression linéaire multiple"
format:
  revealjs:
    toc: false
include-after-body: ../utils/return-site.html
---

```{r echo=FALSE}
source("../utils/requirements.R")
library(AmesHousing)
library(GGally)
library(scales)
theme_set(ggplot2::theme_minimal())
```

# Plan 

- Brise-glace — *Pourquoi plusieurs variables ?*
- Rappel régression simple → multiple
- Théorie complète — écriture matricielle, hypothèses, variables catégorielles, standardisation
- Diagnostics essentiels
- **Mission 1** — Modèle sur `AmesHousing::ames`
- Tests & incertitude — tests t/F, intervalles, calibration, biais-variance
- **Mission 2** — Tester & interpréter
- Compléments — sélection de variables, transformations, influence
- Débrief & pièges fréquents

---

## Brise-glace 

- Visualisation rapide : surface vs prix (nuage de points)
- Brainstorm : *Quelles autres variables ajouter ?*
- Prix de vente ~ aire habitable

```{r}
ames <- AmesHousing::make_ames()
ames %>%
 ggplot(aes(Gr_Liv_Area, Sale_Price)) +
 geom_point(alpha=.3) +
 labs(x="Aire habitable (pi²)", y="Prix de vente ($)" )+ 
 scale_y_continuous(labels = dollar_format(prefix = "$", big.mark = ","))
```

---

## Rappel : régression simple → multiple 

::: incremental
- Objectif : approximer une relation moyenne entre une réponse $Y$ et des prédicteurs $X$.
- Extension à $p$ prédicteurs : tenir compte simultanément de plusieurs effets.
:::

::: {.fragment}
$$
Y = \beta_0 + \beta_1 x_1 + \cdots + \beta_p x_p + \varepsilon,\qquad \mathbb{E}[\varepsilon]=0,\ \operatorname{Var}(\varepsilon)=\sigma^2
$$
:::

- **Idée clé** : chaque $\beta_j$ mesure l’effet de $x_j$ *toutes choses égales par ailleurs*.

---

## Écriture matricielle 

Soit $\mathbf{y}\in\mathbb{R}^n$, $\mathbf{X}\in\mathbb{R}^{n\times (p+1)}$ (avec colonne d’1), $\boldsymbol{\beta}\in\mathbb{R}^{p+1}$.

$$
\mathbf{y} = \mathbf{X}\boldsymbol{\beta} + \boldsymbol{\varepsilon}, \quad \widehat{\boldsymbol{\beta}}_{\text{OLS}} = (\mathbf{X}^\top \mathbf{X})^{-1}\mathbf{X}^\top \mathbf{y}
$$

- **Projection géométrique** : $\widehat{\mathbf{y}}$ est la projection orthogonale de $\mathbf{y}$ sur l’espace colonnes de $\mathbf{X}$.
- **Résidus** : $\widehat{\boldsymbol{\varepsilon}} = \mathbf{y} - \mathbf{X}\widehat{\boldsymbol{\beta}}$, somme nulle, orthogonaux aux colonnes de $\mathbf{X}$.

---

## Hypothèses & conséquences 

- **Linéarité** : la relation moyenne est linéaire.
- **Indépendance** des erreurs.
- **Homoscédasticité** : $\operatorname{Var}(\varepsilon_i)=\sigma^2$.
- **Normalité** des erreurs (utile pour IC/tests).
- **Pas de colinéarité parfaite** : $\mathbf{X}^\top \mathbf{X}$ inversible.

Conséquences :
- Estimateurs non biaisés $\mathbb{E}[\widehat{\beta}]=\beta$.
- Estimateur de $\sigma^2$: $\widehat{\sigma}^2 = \frac{1}{n-p-1}\sum \widehat{\varepsilon}_i^2$.
- Variance des coefficients : diag$(\widehat{\sigma}^2 (\mathbf{X}^\top \mathbf{X})^{-1})$.

---

## Encodage des variables catégorielles 

::: incremental
- Facteur à $K$ niveaux ⇒ $K-1$ indicatrices.
- Choix du **niveau de référence** = base de comparaison.
- Interactions : $x \times \text{facteur}$ pour des pentes différentes.
:::

::: {.fragment}
```{r}
d <- ames %>%
  select(Sale_Price, Gr_Liv_Area, Overall_Qual, Neighborhood) %>%
  mutate(Neighborhood = droplevels(Neighborhood))
m_cat <- lm(Sale_Price ~ Gr_Liv_Area + Overall_Qual + Neighborhood, data = d)
tidy(m_cat) %>% slice(1:8)
```
:::

---

## Standardisation des variables
- Utile pour comparer l’importance relative des prédicteurs.
- Les coefficients sont exprimés en écart-types.

```{r}
mod_std <- lm(scale(Sale_Price) ~ scale(Gr_Liv_Area) + scale(as.numeric(Overall_Qual)) + scale(Year_Built), data=ames)
broom::tidy(mod_std)
```

---

## Diagnostics essentiels 

- **Résidus vs valeurs ajustées** : vérifier linéarité & homogénéité.
- **QQ-plot** : vérifier normalité.
- **Leverage & influence** : points qui « tirent » le modèle (distance de Cook, seuil 4/n).
- **Multicolinéarité** : VIF (Variance Inflation Factor).

```{r}
m0 <- lm(Sale_Price ~ Gr_Liv_Area + Overall_Qual + Year_Built + Full_Bath + Garage_Cars, data=ames)
par(mfrow=c(2,2)); plot(m0); par(mfrow=c(1,1))
car::vif(m0)
plot(cooks.distance(m0), type="h", main="Distance de Cook")
abline(h=4/nrow(ames), col="red", lty=2)
```

---

## 🚀 Transition — Mission 1

**Objectifs de Mission 1 :**

- Explorer rapidement les données (EDA).

- Construire un modèle multiple (≤ 6 prédicteurs).

- Vérifier les diagnostics (résidus, normalité, homoscédasticité, VIF).

- Interpréter les coefficients bruts et standardisés.

---

## Mission 1 — Construire le modèle sur Ames
Ouvrir **`missions/M1_ames.qmd`** — EDA → `lm()` → diagnostics → interprétation.

---

## Tests d’hypothèses (Mission 2)
- **Test individuel** : $H_0: \beta_j = 0$ vs $H_1: \beta_j \neq 0$ (t, p-value).
- **Test global** : $H_0: \beta_1=\cdots=\beta_p=0$ (F).
- **Modèles emboîtés** : comparaison via ANOVA.

```{r}
sum_mod <- summary(m0)
sum_mod$coefficients
anova(lm(Sale_Price ~ Gr_Liv_Area + Overall_Qual + Year_Built, data=ames), m0)
```

---

## Intervalles de confiance vs prédiction
- **IC** : incertitude sur la **moyenne conditionnelle** $E[Y|X]$.
- **IP** : incertitude sur une **nouvelle observation**.
- IP toujours plus large que IC.

```{r}
newd <- data.frame(Gr_Liv_Area=2000, Overall_Qual="Very_Poor", Year_Built=2000, Full_Bath=2, Garage_Cars=2)
predict(m0, newd, interval="confidence")
predict(m0, newd, interval="prediction")
```

---

## Calibration et couverture des IP
- IP95 ≈ 95% de couverture si le modèle est bien spécifié.
- Vérification empirique possible sur échantillon test.

```{r}
set.seed(42)
idx <- sample(seq_len(nrow(ames)), size = floor(.8*nrow(ames)))
train <- ames[idx,]; test <- ames[-idx,]
mod_train <- lm(Sale_Price ~ Gr_Liv_Area + Overall_Qual + Year_Built, data=train)
pred_pi <- predict(mod_train, newdata=test, interval="prediction")
mean(test$Sale_Price >= pred_pi[,"lwr"] & test$Sale_Price <= pred_pi[,"upr"])
```

---

## Compromis biais-variance
- Modèle trop simple : biais élevé.
- Modèle trop complexe : variance élevée.
- Objectif : équilibre pour minimiser l’erreur test.

```{r echo=FALSE}
curve((x-2)^2/5 + 1/x, from=1, to=6, ylim=c(0,6), xlab="Complexité du modèle", ylab="Erreur test", col="blue", lwd=2)
```

---

## 🚀 Transition — Mission 2

**Objectifs de Mission 2 :**

- Comparer modèles simple vs complet.

- Évaluer performance prédictive (RMSE/MAE).

- Tester les coefficients et comparer via ANOVA.

- Construire et interpréter IC et IP.

- Vérifier calibration et couverture.

---

## Mission 2  — Tester & interpréter
Ouvrir **`missions/M2_interpretation.qmd`** — Train/Test → RMSE/MAE → tests → intervalles → calibration.

---

## Sélection & complexité 
- Critères d’information : **AIC**/**BIC** (intuition : équilibre ajustement/complexité).
- `step()` : exploration mais à manier avec recul.
- Préférer une sélection raisonnée, guidée par le domaine.

```{r}
m_small <- lm(Sale_Price ~ Gr_Liv_Area + Overall_Qual + Year_Built, data=ames)
AIC(m0, m_small)
```

---

## Transformations & non-linéarités 
- Transformation de $Y$ (log) pour variance non constante.
- Transformation de $X$ (log, racine) ou **termes quadratiques**.

```{r}
m_log <- lm(log(Sale_Price) ~ log(Gr_Liv_Area) + Overall_Qual + Year_Built, data=ames)
broom::glance(m_log)
```

---

## Influence & points atypiques 
- Leverage élevé + grand résidu ⇒ potentiellement influents.
- Toujours vérifier la **qualité des données** avant exclusion.

---

## Débrief & pièges fréquents 
- Colinéarité ignorée ⇒ coefficients instables.
- Facteurs mal encodés ⇒ interprétations erronées.
- Sur-ajustement ⇒ validation indispensable.
- Confusion entre $R^2$ et **performance prédictive**.

---

## Quiz interactif (rapide)

- **Vrai/Faux** : Ajouter une variable catégorielle crée autant de colonnes que de niveaux.  
<details><summary>Réponse</summary>Faux — on crée $K-1$ indicatrices si le facteur possède $K$ niveaux (référence incluse implicitement).</details>

- **Question** : Pourquoi un $R^2$ plus grand ne garantit-il pas une meilleure **prédiction** ?  
<details><summary>Réponse</summary>Un modèle peut sur-ajuster l’échantillon d’entraînement. Il faut juger sur un échantillon test (RMSE/MAE) et non sur l’ajustement seul.</details>
